臺灣高等法院刑事判決
109年度上訴字第3457號
上  訴  人  
即  被  告  陳如苹（原名陳汝平）
指定辯護人  林承毅律師
上列上訴人因違反毒品危害防制條例案件，不服臺灣新北地方法
院108年度訴字第798號，中華民國109年5月12日第一審判決（起
訴案號：臺灣新北地方檢察署108 年度偵字第1661號），提起上
訴，本院判決如下：
    主  文
上訴駁回。
    事  實
一、陳如苹（原名陳汝平）明知毒品硝西泮、耐妥眠係毒品危害
    防制條例第2 條第2 項第 4 款所列管之第四級毒品，未經
    主管機關許可，不得販賣，竟意圖營利，基於販賣第四級毒
    品之犯意，於民國107 年9 月14日下午6 時34分左右，在新
    北市○○區○○路00巷0 號友人住處，以其IPHONE X 行動電話
    ，連結網際網路，登入微信（WeChat）通訊軟體之「娛樂桃
    …」群組聊天室，以「Alisha」暱稱，張貼「需要安排梅梅
    的跟我說，很多位，台費便宜又漂亮，不打槍的唷，價低」
    之販毒訊息，供不特定網友觀覽，伺機販售含有第四級毒品
    硝西泮、耐妥眠成分之梅片牟利。適新北市政府警察局新莊
    分局光華派出所員警執行網路巡邏勤務，發現陳如苹以「Al
    isha」暱稱張貼之販毒訊息，自己暱稱「* 萎」與暱稱「Al
    isha」之陳如苹攀談，洽談毒品交易細節，約定以總價新臺
    幣（下同）3,500 元之價格，購買含第四級毒品成分之梅片
    10顆，並隨後在新北市○○區○○路000 ○0 號麥當勞前交易。
    嗣陳如苹委由同有販賣第四級毒品營利之徐敏雄，於同日晚
    上8 時許，攜帶含有第四級毒品硝西泮、耐妥眠成分之梅片
    10顆，依約至上址麥當勞前欲與買家會面進行毒品交易，當
    場為佯裝買家之員警李子浩表明身分後而查獲，並扣得徐敏
    雄所攜欲交易之毒品梅片10顆（淨重10.3884 公克、驗餘淨
    重9.3412公克），販毒行為因而未能得逞。警方循線追查，
    於107 年12月21日下午4 時30分許，拘提陳如苹到案，查獲
    陳如苹所犯上情（徐敏雄所涉共同販賣第四級毒品未遂犯行
    ，經判決有期徒刑2 年10月確定）。
二、案經新北市政府警察局新莊分局移送臺灣新北地方檢察署檢
    察官偵查起訴。 
    理  由
一、認定上訴人即被告陳如苹犯罪之證據及理由
  ㈠被告意圖營利，透過微信「娛樂桃…」群組聊天室刊登販毒廣
    告，嗣談妥以3,500元對價，販賣毒梅片10顆予佯裝買家之
    員警李子浩，再指使共犯徐敏雄出面交付，共犯徐敏雄在交
    付毒梅片之際，遭員警李子浩當場逮捕而販毒未遂等情，業
    據被告於107年12月21日警詢供稱：「（經警方檢視WECHAT
    通訊軟體對話訊息，暱稱『Alisha』之人所發佈之語音訊息聲
    音為女性，是否為妳本人所發佈？）是」、「（相關販毒訊
    息是）我發送的」、「（訊息『需要安排梅梅的跟我說，很
    多位，台費便宜又漂亮，不打槍的唷，價低』）意思就是販
    毒訊息，梅梅代表毒品梅片。」（第1661號偵卷第14頁至第
    15頁），坦承販賣毒品犯行，並於偵查、原審及本
　　院為認罪之表示。
　㈡新北地檢署檢察官以暱稱「Alisha」之人刊登販毒廣告訊息
    ，徐敏雄負責送貨，2人共同販賣毒梅片，經警誘捕查獲徐
    敏雄，依販賣第四級毒品未遂罪嫌起訴徐敏雄，證人即共犯
    徐敏雄於本院108 年度上訴字第911 號毒品案件108年4月18
    日準備程序及同年5月7日審判庭陳稱：「我承認犯罪」，坦
    承與被告共同販賣本件毒梅片未遂（本院108 年度上訴字第
    911號影卷第94頁、第128頁、第132頁）。
　㈢證人即員警李子浩於107年10月31日偵查庭證稱：「我是跟網
    路暱稱『Alisha』視訊，微信暱稱『Alisha』是女生。」、「當
    時我騎車去麥當勞，然後發微信文字訊息給微信暱稱『Alish
    a』的人，說我到了，傳完訊息後我就蹲在麥當勞左前方的柱
    子旁邊等待，『Alisha』回我訊息說她請朋友來，本人不會到
    ，有1個男子走到我這邊，對我說『是你嗎』，問我要錢，意
    思是要先拿到錢，我就拿錢出來，我跟該名男子說我要先看
    東西，該名男子就拿1包梅片給我，我算一下總共10顆，我
    就把錢交給該名男子，我跟該名男子走出騎樓，我同事就走
    出來，我就向該名男子表明警察身分，該名男子就是徐敏雄
    。」（107年度偵字第29668號偵案影卷第175 頁），於107
    年12月19日原審審判庭為相同之證詞（原審107年度訴字第1
    106號案件影卷第109頁），作證表示在微信通訊軟體使用暱
    稱「Alisha」之女子商議買賣毒品事宜，嗣在新北市新莊區
    中正路麥當勞前交貨時，將共犯徐敏雄與毒梅片人贓俱獲。
  ㈣交易現場查扣之梅片7顆及些許碎片，經送鑑定結果，檢出第
    四級毒品硝西泮、耐妥眠成分（合計毛重10.6885公克，淨
    重10.3884公克，取樣1.0472公克，驗餘淨重9.3412公克）
    ，有臺北榮民總醫院107年10月24日北榮毒鑑字第C0000000
    號毒品鑑定書在卷可稽（107年度偵字第29668號案
　　影卷第163頁）。
  ㈤此外，復有員警與被告間微信對話內容翻拍照片、被告與共
    犯徐敏雄Messenger 對話內容翻拍照片、員警李子浩職務報
    告、現場照片、扣案之毒梅片可資佐證。
  ㈥我國法令對販賣毒品者臨以嚴刑，毒品仍無法禁絕，究其原
    因，實乃販賣毒品存有巨額之利潤可圖，故販賣毒品者，如
    非為巨額利潤，必不冒此重刑之險，是以有償販賣毒品者，
    除非另有反證證明其出於非圖利之意思而為，概皆可認其係
    出於營利之意而為（最高法院93年度台上字第1651號判決參
    看）。依被告與警方之微信通訊軟體對話，員警詢問：「1
    位多少？」被告答以：「400」，隨即表示：「多拿更便宜
    」，員警乃問：「自取多位有甜？」被告回問：「幾位？」
    員警答以：「10位呢」，被告答以：「3500」（107年度偵
    字第29668號偵案影卷第54頁），在員警詢問毒梅片價格時
    ，被告除回覆1顆400元外，並告知「多拿更便宜」，若非進
    價與售價有相當價差，被告不可能因為員警購買大量而降價
    ，足見被告應有賺取價差而牟利之意圖。
　㈦有關作案人數，被告於107年12月21日第1次警詢供稱：「我
    幫徐敏雄刊登廣告」、「（刊登販毒訊息）就我們2個」、
    「（扣案梅片10顆是）徐敏雄所有，是他要賣的。」（第16
    61號偵卷第13頁至第16頁），於108年3月26日偵查庭供稱：
    「（張叡緯有無提供梅片給徐敏雄去販賣？）沒有，張叡緯
    當時不知道此販毒之事。」、「真的不是（徐敏雄旁邊男生
    給徐敏雄的）」（第1661號偵卷第156頁至第157頁），除被
    告及徐敏雄之供述證據外，本院查無任何其他具體證據證明
    有第三者參與，雖被告於本院稱其為張叡緯刊登售毒廣告，
    並提出其與張叡緯Messenger 對話內容為證，然依該對話內
    容，張叡緯僅表示：「大雄的事情，你根本沒處理好」，所
    謂「事情」，包羅萬象，該對話內容又無提及毒品或相關密
    語，無法確定與本件毒品交易有關，故本院認定共
　　同販毒者僅有被告與徐敏雄，併予敘明。
  ㈧綜上，被告意圖營利而販售第四級毒品未遂犯行，堪以認定
    。
二、論罪之說明　
　㈠硝西泮、耐妥眠係毒品危害防制條例第2條第2項第4款所列管之第四級毒品，不得非法販賣。又刑罰法律所規定之販賣罪，其類型有三：1.意圖營利而販入，2.意圖營利而販入並賣出，3.基於販入以外之其他原因而持有，嗣意圖營利而賣出等類型。從行為階段理論立場，意圖營利而販入，即為前述1、2販賣罪之著手，其中3之情形，則以另行起意販賣，向外求售或供買方看貨或與之議價時，或為其他實行犯意之行為者，為其罪之著手。而販毒行為之完成與否，以標的物之是否交付作為既、未遂之標準。被告上網刊登販毒訊息，進而與喬裝買家之員警李子浩議價、洽定毒品數量、價格及交易時地，再指派知情之徐敏雄出面交付毒品，因員警李子浩係為查緝而佯稱欲購買毒品，以求人贓俱獲，伺機逮捕，其本身缺乏購買之真意，是以被告之行為實無既遂之可能，自僅止於未遂。是核被告所為，係犯毒品危害防制條例第4 條第6 項、第4項販賣第四級毒品未遂罪。
　㈡行為後法律有變更者，適用行為時之法律，但行為後之法律
    有利於行為人者，適用最有利於行為人之法律，刑法第2條
    第1 項定有明文。本件被告107年9月14日行為後，毒品危害
    防制條例第4條第4項於109年1月15日修正公布、同年7月15
    日施行，修正前法定刑為「5年以上12年以下有期徒刑，得
    併科新臺幣300萬元以下罰金」，修正後法定刑為「5年以上
    12年以下有期徒刑，得併科新臺幣500萬元以下罰金」，比
    較修正前後結果，以修正前法律較有利於被告，應依修正前
    毒品危害防制條例第4條第4項、第6項論處。
　㈢修正前毒品危害防制條例第17條第2項規定，犯同條例第4條
    至第8條之罪，於偵查及審判中均自白者，減輕其刑。如前
    所述，被告於偵查及原審、本院審判期間均自白不諱，基於
    法律不得割裂適用，應依修正前毒品危害防制條例第17條第
    2項規定，減輕其刑。
　㈣被告雖已著手於販賣第四級毒品之實行，因未達既遂之程度
    ，屬未遂犯，依刑法第25條第2項規定，減輕其刑。
　㈤本件販毒未遂犯行，被告與徐敏雄有犯意聯絡、行為分擔，
    應論以共同正犯。
三、原判決之評斷 
　㈠本院基上事證，認原審以被告罪證明確，援引修正前毒品危
    害防制條例第4 條第6 項、第4項，論以販賣第四級毒品未
    遂罪，復說明依未遂犯及偵審自白規定遞減其刑，及被告與
    徐敏雄以共犯論擬後，以被告之責任為基礎，審酌被告明知
    毒品危害個人健康，為法所禁，不得非法販賣，竟為私利販
    賣毒品牟取不法利益，立於主導地位，委由共犯徐敏雄交付
    梅片，共同戕害國民健康，及其他一切情狀，量處有期徒刑
    2年10月。另說明未扣案IPHONE X行動電話1 支，為被告所
    有，係其聯絡販毒所用之物，依法宣告沒收，如不能沒收時
    ，追徵其價額；至共犯徐敏雄為警察查獲時，扣案之本件交
    易毒品梅片10顆（淨重10.3884 公克，驗餘淨重9.3412公克
    ），業經本院108 年度上訴字第911 號徐敏雄毒品案件判決
    諭知沒收，並已執行沒收完畢，有本院被告前案紀錄表及該
    判決可稽，無再予宣告沒收之必要。原審判決已敘述其所憑
    證據、認定理由及量刑依據，其認定事實、適用法律，核無
    不合，所量處之刑，無違罪刑相當法則。
　㈡原審雖未及比較新舊法，然經本院比較適用結果，仍適用行
    為時之法律，於判決結果無影響，對被告亦無不利，依最高
    法院95年度第21次刑事庭會議決議意旨，不構成撤銷之原因
    ，併予敘明。　　　
四、被告上訴要旨
  ㈠被告幾經思量，願意供出本件毒品來源為張叡緯，請鈞院開
    啟調查，並依毒品危害防制條例第17條第2項規定酌減被告
    刑期。 
  ㈡被告犯後深感懊悔，始終坦承犯罪，目前有正當工作，有遷
    善改過之心，原審量處有期徒刑2年10月，量刑過重，請依
    刑法第59條酌減刑期，並依刑法第57條規定重新量刑。
  ㈢被告犯後坦承犯罪，深感悔悟，信無再犯之虞，所宣告之刑
    以暫不執行為適當，請賜予緩刑宣告。
五、被告上訴之評斷
  ㈠毒品危害防制條例第17條第1 項規定：「供出毒品來源，因
    而查獲其他正犯或共犯」，所謂之「供出毒品來源，因而查
    獲」，係指被告詳實具體供出毒品來源之有關資料，諸如前
    手之姓名、年籍、住居所、或其他足資辨別之特徵等，使調
    查或偵查犯罪之公務員因而對之發動調查或偵查並破獲者而
    言。而法院非屬偵查犯罪之機關，故不論被告在司法警察（
    官）調查、檢察官偵查或法院審判中供出毒品來源，事實審
    法院僅須於言詞辯論終結前，調查被告之供出行為，是否已
    因此使偵查機關破獲毒品來源，而符合減免其刑之規定，以
    資審認，倘無從期待偵查機關在法院辯論終結前因而破獲，
    事實審法院無庸自行追查其他正犯或共犯（最高法院109年
    度台上字第4645號判決參看）。被告於本院指毒品源自張叡
    緯，被告係受張叡緯所託刊登販毒廣告等節，然被告於107
    年12月21日警詢供稱：「（扣案梅片10顆是）徐敏雄所有，
    是他要賣的。」、「我幫徐敏雄刊登廣告」，「（刊登販毒
    訊息）就我們2個」、「（依據毒品危害防制條例第17條，
    供出毒品上來源者得減輕其刑，你是否願意提供？）我不知
    道上游」（第1661號偵卷第13頁至第16頁），相隔3個月，
    於108年3月26日偵查庭供稱：「我不知道徐敏雄的梅片怎麼
    來的」、「真的不是（徐敏雄旁邊男生給徐敏雄的）」、「
    （張叡緯有無提供梅片給徐敏雄去販賣？）沒有，張叡緯當
    時不知道此販毒之事。」（第1661號偵卷第156頁至第157頁
    ），一再表示本案僅與徐敏雄共犯，與張叡緯無關，在警方
    告知供出毒品上手得依法減刑時，仍表示不知毒品上游，並
    於原審109年2月25日準備程序依然陳稱：「我跟徐敏雄的關
    係是朋友的朋友，是我在網路上張貼販賣的訊息，之後也是
    買家跟我聯繫，再由徐敏雄交付毒品。」（原審卷第189頁
    ），原審在整理爭點時，說明本件主要爭點為：「被告請求
    依毒品危害防制條例第17條第2 項、刑法第25條第2項規定
    減輕其刑，並給予緩刑。有何意見？」被告表示：「沒有意
    見」（原審卷第190頁），均未指述張叡緯參與販毒犯行。
    迨第一審判決之後，被告雖於109年5月29日上訴狀理由第5
    點表示：「同意將供出本案主事者（即上手）」（本院卷第
    21頁），迄109年10月13日第1次審判期日，仍無任何動作，
    遲於109年10月26日始向新北地檢署告發，有被告刑事陳報
    狀及告發狀在卷可參（本院卷第70頁至第72頁），本院就此
    函詢新北地檢署，該署於109年12年8日以新北檢德歲109他7
    758字第1090125946號覆函，稱：「本件以109年度他字第77
    58號案件偵查中」（本院卷第109頁），被告於107年12月21
    日遭逮捕之初，至109年10月26日向新北地檢署告發，期間
    將近2年，均未提及張叡緯為本案毒品上手，遲於本院審理
    期間始指稱張叡緯為毒品來源，然所提與張叡緯Messenger
    對話紀錄，並非指證張叡緯涉及本件毒品交易之確切證據。
    被告拖延舉發張叡緯，應由被告自負責任，本院又非偵查機
    關，目前亦無確切證據證明張叡緯為本件販毒共犯，難以依
    毒品危害防制條例第17條第1項供
　　出上手規定減免被告刑責。
　㈡量刑，由法院就繫屬個案犯罪所為之整體評價，應整體觀察
    為綜合考量，不可擷取其中片段，致失出失入。本件販賣毒
    品犯行，業經共犯徐敏雄、員警李子浩證述明確，並有被告
    與員警間之微信對話內容翻拍照片等在卷可考，被告罪證相
    當明確，又被告與共犯徐敏雄共同販毒，其負責刊登販毒廣
    告，並確認毒品數量及價格，居主導地位，相較奉指示前往
    現場交付毒品之共犯徐敏雄，犯罪情節較重，共犯徐敏雄經
    本院108年度上訴字第911號判決判處2年10月，最高法院108
    年度台上字第2615號判決駁回其上訴而確定，原審就被告販
    毒犯行，判處相同之刑有期徒刑2年10月，量刑難謂有過重
    之情，雖被告於偵審坦承犯罪，但於警詢之初，隱匿事實，
    指徐敏雄為主犯，意圖卸責，不能以稍後承認犯行而作大幅
    度之減刑。原審所量處之刑，查無失當之處，亦無濫用自由
    裁量之權限，難認有何不當。被告請求從輕量刑，無從准許
    。
　㈢95年7月1日修正施行之刑法第59條，將原規定：「犯罪之情
    狀可憫恕者，得酌量減輕其刑。」修正為：「犯罪之情狀顯
    可憫恕，認科以最低度刑仍嫌過重者，得酌量減輕其刑。」
    其修正理由第1點表明：「現行第59條在實務上多從寬適用
    ，為防止酌減其刑之濫用，自應嚴定其適用之條件，以免法
    定刑形同虛設，破壞罪刑法定之原則。」足見立法者透過修
    法以規制法院從嚴適用刑法第59條之立法目的。本於權力分
    立及司法節制，裁判者自不宜無視該立法意旨，而於個案恣
    意以該條寬減被告應負刑責，俾維法律安定與尊嚴。實務上
    ，一向認刑法第59條所規定「犯罪情狀顯可憫恕，認科最低
    度刑仍嫌過重者，得酌量減輕其刑」，係指犯罪另有特殊之
    原因與環境，在客觀上足以引起一般人之同情，認為即予宣
    告法定最低度刑，猶嫌過重者，始有其適用，被告犯後自白
    犯罪、經濟因素、家庭狀況，僅得為從輕量刑之參考，不得
    作為刑法第59條酌量減刑之事由。因販賣毒品，助長毒品氾
    濫，戕害他人身心，危害社會治安及善良風氣至鉅，一般人
    將販毒者視為社會毒瘤，無人對之同情，被告於警偵期間，
    一再表示其係幫共犯徐敏雄販毒，否認主導本件販毒過程，
    並於原審表示：「（為何要與徐敏雄為本件販賣梅片的行為
    ？）只是好心幫忙」（原審卷第238頁），供詞顯係避重就
    輕，企圖降低自己責任，原審復就被告所犯之罪，依法遞減
    刑期，已無情輕法重可言，本件自無適用刑法第59條酌減其
    刑之餘地。
　㈣刑法第74條第1 項第1 款規定，犯罪行為人前無受有期徒刑
    之宣告，而受2 年以下有期徒刑、拘役或罰金之宣告，如有
    暫不執行之情形，得宣告2 年以上5 年以下之緩刑。是緩刑
    之宣告，以「受2 年以下有期徒刑、拘役或罰金之宣告」為
    前提。本件被告在原審審理期間，明知其係於108年3月6日
    因上呼吸道感染及發燒症狀就醫，竟於同年3月7日，擅將醫
    師開立之診斷證明塗改變造為同年2月22日看診，藉以作為
    向檢方開庭請假之事由，新北地檢署檢察官以109年偵緝字
    第369號案件聲請簡易判決處刑，經原審依行使變造私文書
    罪，判決有期徒刑2月確定，又所犯販賣第四級毒品未遂罪
    ，依法減輕其刑後，本院維持原審所為有期徒刑2年10月之
    刑期，宣告刑超過有期徒刑2 年。是被告本件所犯，與緩刑
    宣告之條件不符，所請宣告緩刑，於法不合。
  ㈤綜上，本件被告上訴，為無理由，應予駁回。
六、被告經合法傳喚，無正當理由不到庭，爰不待其陳述，逕行
    判決。　　
據上論斷，應依刑事訴訟法第371條、第368條，判決如主文。
本案經檢察官顏汝羽提起公訴，檢察官羅松芳到庭執行職務。
中　　華　　民　　國　　110 　年　　2 　　月　　3 　　日
     　　　　　　 刑事第九庭    審判長法　官  潘翠雪
                                      法　官  陳俞婷
                                      法　官  曾德水
以上正本證明與原本無異。
如不服本判決，應於收受送達後20日內向本院提出上訴書狀，其
未敘述上訴之理由者並得於提起上訴後20日內向本院補提理由書
（均須按他造當事人之人數附繕本）「切勿逕送上級法院」。
                                      書記官  陳怡君
中　　華　　民　　國　　110 　年　　2 　　月　　4 　　日
附錄：本案論罪科刑法條全文　　　　　　　　　　　　　　　
修正前毒品危害防制條例第4 條第4項、第6項
製造、運輸、販賣第四級毒品者，處五年以上十二年以下有期徒
刑，得併科新臺幣三百萬元以下罰金。
前五項之未遂犯罰之。